最高法院刑事判決　　　　　　一○○年度台上字第五三四一號
上　訴　人　葉榮華
選任辯護人　文　聞律師
　　　　　　彭若晴律師
上列上訴人因違反貪污治罪條例等罪案件，不服台灣高等法院中
華民國一○○年六月三十日第二審更審判決（一○○年度重上更
(三)字第一○號，起訴案號：台灣台北地方法院檢察署八十九年度
偵字第一七四三一號），提起上訴，本院判決如下：
    主  文
原判決撤銷，發回台灣高等法院。
    理  由
本件原判決認定上訴人葉榮華有其判決事實欄所載之犯行，因而
撤銷第一審關於上訴人部分之科刑判決，經比較修正前、後刑法
及貪污治罪條例之規定，適用修正後貪污治罪條例、修正前刑法
規定，依連續犯、牽連犯之例，論處上訴人共同連續對於依據法
令從事公務之人員，關於違背職務之行為，交付賄賂；共同連續
與依據法令從事公務之人員，經辦公用工程收取回扣罪刑。固非
無見。
惟按：(一)、刑法共犯學理上之「對向犯」，係指二個或二個以上
之行為人，彼此相互對立之意思經合致而成立之犯罪，因行為人
各有其目的，而各就其行為負責，彼此間無所謂犯意之聯絡。貪
污治罪條例第四條第一項第三款之公務員經辦公用工程收取回扣
罪，其收取回扣之公務員，與交付回扣之行為人，係處於對向關
係，因彼此間「交付回扣」與「收取回扣」之對立意思合致或行
為完成，而對該公務員論以經辦公用工程收取回扣罪；交付回扣
者，與收取回扣之公務員，顯係各有其目的，而無犯意聯絡可言
，此時渠等自應就其行為分別負責，尚難論以共同正犯。本院前
次發回意旨指明：更審前上訴審判決就上訴人與共同被告高清吉
（通緝中）、周明瑞共同出資，合夥承包（下稱合夥承包）之工
程，即民國八十四年度合約編號（下簡稱編號） 4、22、29、38
、59部分，認上訴人係交付回扣之承作廠商，復係收取回扣之人
為不當等情。原判決就此雖已重新認定。然有關高清吉單獨承包
之八十五、八十六年度工程部分，原判決仍認定高清吉係交付回
扣，且係收取回扣之人（見原判決第七至十頁、第四八、四九頁
），仍有適用法則不當及事實與理由矛盾之違誤。(二)、合夥承包
之前述五件工程所交付之回扣，究為新台幣（下同）四七○一○
○元抑五八二三五○元，原判決前後認定（記載）不一（見原判
決第五、六、三二、八五頁）。依原判決援引之高清吉於警詢之
陳述，該等回扣數似為五十五萬元（見原判決第二八頁(二)），亦
與前述之四十七萬或五十八萬餘元不合。而有證據上理由矛盾之
違法。(三)、原判決以合夥承包之八十四年度編號12工程，於開標
當日臨時有本案以外之廠商參與競標，高清吉為順利得標，乃壓
低投標金額，致獲利降低，進而提議無庸支付回扣並獲上訴人及
魏良道同意，因認係收取回扣未遂等語（見原判決第五頁9.）。
判決理由並援引高清吉於偵查中之陳述為其依據（見原判決第三
三頁(二)、第三四頁(八)）。經查高清吉固於八十九年八月十七日偵
查中稱：「編號 3、29、38這三件工程有付工程款5%之回扣，其
餘是競標沒有」等語（見偵字第二六七○號卷三第二七五頁），
然其後於同年十月十二日訊問時則稱：「（合夥標得之工程共六
件，都有按照得標金額之5%支付回扣？）對」（見偵字第一七四
三一號卷二第一八四頁）。前後所述並不一致。且前述編號12工
程高清吉是否為競標取得，原判決並未敘明其依據。原判決既認
此工程係上訴人與高清吉、周明瑞合夥，依前述說明，上訴人亦
無收取回扣未遂之問題。再者，有人競標之工程，係上訴人、魏
良道等人事先、概括同意廠商不必支付回扣，抑事後、逐案同意
免付回扣？與收取回扣之著手有何關聯？原判決附表二所列各工
程，是否均已著手於收取回扣犯罪之實行，尚非無疑。原判決未
予究明，逕認均成立未遂罪，亦非允洽。(四)、八十四年度編號 8
工程，原判決理由敘明係馮建勝承包，但因係橋樑工程或施作困
難之工程，而未支付回扣（見原判決第三七頁）。然其事實欄就
此並未明白認定（見原判決第六頁(五)）。原判決事實認八十六年
編號11、39工程及八十五年度編號11工程，上訴人與魏良道、潘
慶忠等共同洩漏底價，先後圖利馮建勝及陳德旺、陳宗平（見原
判決第十五頁(8)、(10)、第十七頁(七)）。然判決理由或未敘明所憑
之依據及認定之理由（見原判決第五八頁以下），或未明確認定
（見原判決第六六頁十三、(一)至第六九頁）。同判決事實欄四、
(三)2.認上訴人圖利馮建勝者，計十八個工程（見原判決第十四至
十六頁）；判決理由則記載為十六個工程（見原判決第五八頁十
、以下）。前後所述亦有齟齬。八十五年度編號58工程，原判決
認得標之許淑智因故未施作，致上訴人及魏良道、潘慶忠就此部
分收取回扣未能得逞（見原判決第十三頁第三行以下）。然原判
決理由則認許淑智已支付回扣予共同正犯高清吉，其後雖未施作
，然已用以抵充其他工程之回扣款（見原判決第五七頁(四)以下）
。其事實之記載與理由之說明，顯有矛盾。許淑智、許淑富承包
之八十六年度編號20工程，原判決或載為：「小型工程零散沒有
人要做，故不須支付回扣」、「事先均經……同意，無庸支付回
扣」，或載為：「是自己投標標到的，所以未支付回扣」（見原
判決第五六頁(二)、第五八頁(五)）。事關是否洩漏底價圖利，原審
未予釐清，亦有疏漏。(五)、原判決事實欄二、部分，並未認高清
吉、陳木見參與收取許淑智、許淑富及馮建勝所交付之回扣之犯
行（見原判決第二頁以下）。然依判決理由所載許淑智、許淑富
及馮建勝之陳述，可知高清吉參與洩漏底價、決定並收取回扣，
陳木見亦曾收取回扣（見原判決第三五頁第九行以下、第三七頁
第九行以下）。其事實之認定與理由之記載，亦未符合。(六)、原
判決認馮建勝承包之八十四至八十六年度之各項工程，均按得標
金額之百分之十支付回扣，並依馮建勝於警詢及偵查中之陳述為
其依據（見原判決第六頁(三)、第三六、三七、五九頁、附表一）
。然馮建勝於偵查中稱：前面應該是 5%沒錯，後來才調高為10%
，調整時間應該是八十五年底、八十六年初等語（見偵字第一七
四三一號卷二第一九六頁）。依原判決之認定，發生於八十四年
間之前開合夥工程及許淑智所承包之工程，所支付之回扣亦均為
得標金額之百分之五（見原判決第四、五、三三、三五頁），與
馮建勝所稱：前面應該是5%等語，似無不符。原判決就前述有利
上訴人之證據，未敘明不可採之理由，即有理由未備之違誤。(七)
、八十四年度編號 8工程，究係無證據證明上訴人犯罪，亦即依
修正前、後之貪污治罪條例第六條之規定，均不成立犯罪？抑上
訴人已有洩漏底價等圖利犯行，原應成立修正前同條第二項、第
一項第四款之圖利未遂罪；惟因未取得不法利益，依修正後貪污
治罪條例第六條第一項第四款規定不成立犯罪？事關「不另為無
罪」抑「不另為免訴」之諭知。原判決未明白說明、認定（見原
判決第四十頁(六)、第八八頁(二)），亦非允洽。(八)、原判決認上訴
人收取回扣之本案犯行，高清吉、陳木見及不詳姓名之鄉公所職
員亦係共同正犯（見原判決第八三頁）。然於追繳沒收犯罪所得
時，僅諭知應與潘慶忠連帶追繳沒收（見原判決第一頁判決主文
、第八六頁），亦有未當。以上或為上訴意旨指摘所及，或為本
院得依職權調查之事項，應認原判決仍有撤銷發回更審之原因。
原判決不另諭知無罪部分（即原判決第八七頁以下），基於審判
不可分原則，應併予發回。又(1)、上訴人及共同正犯魏良道、潘
慶忠之本案行為後，刑法第十條第二項及貪污治罪條例第二條有
關公務員之定義，雖已修正，原判決為修正前、後之比較適用，
雖無不當。然魏良道、潘慶忠於本案行為時，分別係台北縣石碇
鄉（現為新北市石碇區）之鄉長及鄉公所之秘書，依修正前、後
之上開法律規定，均為公務員；且刑法第一百三十二條第一項及
貪污治罪條例第四條第一項第三款收取回扣罪，於上訴人或魏良
道、潘慶忠之本案行為後，並未修正。原判決依「修正前」刑法
第一百三十二條第一項，及「修正後」貪污治罪條例第四條第一
項第三款規定，對上訴人及魏良道、潘慶忠論罪，尚非允當；(2)
、原判決行文時所載之「附表二」、「附表三」，核諸判決第九
七頁以下所列附表編號，有諸多誤植情形；(3)、原判決理由就「
賄賂」與「回扣」，既說明二者含義不同（見原判決第八一頁(二)
）。然其行文時「賄賂」、「回扣」卻交雜陳述。以上瑕疵於判
決之結果雖不生影響，案經發回，若仍認上訴人有罪，仍宜注意
更正。檢察官移送併辦部分，亦希注意有無應併為審理之情形，
均附此敘明。
據上論結，應依刑事訴訟法第三百九十七條、第四百零一條，判
決如主文。
中    華    民    國  一○○  年    九    月  二十九  日
                      最高法院刑事第十一庭
                          審判長法官  黃  正  興  
                                法官  許  錦  印  
                                法官  林  瑞  斌  
                                法官  陳  春  秋  
                                法官  謝  靜  恒  
本件正本證明與原本無異
                                      書  記  官  
中    華    民    國  一○○  年    十    月    四    日
                                                      Ｅ